【裁判字號】    92,台上,1913
【裁判日期】    920410
【裁判案由】    凌虐人犯
【裁判全文】
最高法院刑事判決                              九十二年度台上字第一九一三號
    上   訴   人  台灣高等法院花蓮分院檢察署檢察官
    上訴人即被告  甲○○
    選 任辯護 人  蘇建榮律師
    上訴人即被告  乙○○
    選 任辯護 人  吳漢成律師
右上訴人等因被告等凌虐人犯案件，不服台灣高等法院花蓮分院中華民國八十九年十
一月二十一日第二審判決（八十九年度上訴字第一一四號，起訴案號：台灣台東地方
法院檢察署八十七年度偵字第二九七四號），提起上訴，本院判決如左：
    主  文
原判決撤銷，發回台灣高等法院花蓮分院。
    理  由
本件原判決認定上訴人即被告甲○○、乙○○係台灣泰源技能訓練所之管理員，皆為
有拘禁人犯職務之公務員。於民國八十六年八月二十七日晚上十一時許，受刑人陳志
民與人犯即被害人劉金銓因鬥毆，經該所戒護科派乙○○、林志昌、張泳芳、陳信男
、林勝勇及賴建安等人將二人提帶至中央台制作談話筆錄。乙○○負責制作被害人之
談話筆錄，於制作筆錄中竟基於凌虐人犯之犯意對被害人大聲嚇責，並以手掌毆打，
予以凌虐。翌日上午十時許，適由該所人犯管理員甲○○值勤，為懲罰經常違反所規
之被害人，而將已上有腳鐐之被害人帶出舍房，先命其做蛙跳、半蹲等消耗體力的處
罰後，再將被害人帶進義二舍之大浴室內，令其在浴室脫衣洗澡，旋即以另一雜役（
伍輝義）通知接電話為由隨之離去，將被害人交由在該所擔任雜役，已事先知會而具
有共同傷害犯意聯絡之受刑人周文華（業經原審另案判處有期徒刑八年），周文華在
甲○○事先授意之情形下，即藉故與當時已上有腳鐐之被害人發生口角、爭吵，進而
趁隙將本擬遵令洗澡而卸去身上衣物之被害人，施以暴力強按於地上，手持早已備妥
之木條痛毆被害人身體多處，嗣被害人因在未意料間突遭所內之雜役周文華壓制、毆
打，遂即奮力掙扎、反抗，周文華則於被害人反抗時更施暴力，對於被害人之頭部、
身體續予壓制並持用上開木板繼予毆擊，致使被害人當場受有臉部挫傷、左頸部硬腦
膜下血腫、左頸部大腦瘀腫、左大腦下瘀腫、左下腹膜腔瘀血、胸前左第四肋骨骨折
、右二、三、四肋骨骨折、右下腹膜腔淤血、左大腿股骨骨頸骨折、右大腿內側挫傷
二０〤一０公分、左大腿外側挫傷二０〤一五公分、雙足挫傷各五〤五公分及四肢多
處擦傷等之傷害後，管理員甲○○始跚跚來遲，進入浴室內，令周文華停止毆打，並
指示周文華將已遍體是傷之被害人送回義舍之舍房內，惟此時之被害人因為在其原擬
洗澡卸去衣物之際即突遭人毆打、傷害及於反抗時耗盡力氣，且頭部及身體多處亦均
已受傷（腹部亦有外傷，內臟也可能受毆）、顱內出血，驚魂難定，食欲全無，三日
未思進食，致漸引發心肺衰竭，旋於同年八月三十日晚上十一時許，於送醫之途中，
終因急性之心肺衰竭而不治死亡等情。因而將第一審諭知甲○○、乙○○均無罪之判
決撤銷，改判論處甲○○有拘禁人犯職務之公務員，對於人犯施以凌虐，因而致人於
死；乙○○有拘禁人犯職務之公務員，對於人犯施以凌虐各罪刑，固非無見。
惟查：(一)、本件檢察官起訴乙○○涉犯刑法第一百二十六條第一項凌虐人犯罪之事實
，係指乙○○受命將陳志民與被害人提帶至中央台制作談話筆錄，並因違規而均上腳
鐐時，與同所管理員林志昌、張泳芳、陳信男、林勝勇及賴建安等人，基於凌虐人犯
之犯意聯絡，令已上腳鐐之陳志民與被害人從該所孝舍大門中央走道起匍匐前進，穿
越愛舍中央走道，再爬經義舍中央走道直至義舍後，始令陳志民與被害人起立，陳志
民與被害人爬行約計三十公尺，造成被害人受有右下腹挫瘀傷三〤二公分、右肘擦傷
三〤二公分、左肘擦傷三〤二公分及右下腹挫瘀傷三〤二公分之傷害等情。原判決對
以上起訴之事實，隻字未提，遽論以乙○○凌虐人犯罪刑，自非適法。(二)、原判決認
定乙○○負責制作被害人之談話筆錄，於制作筆錄中對被害人大聲嚇責，並以手掌毆
打被害人予以凌虐之事實，係以陳志民於技訓所訪談時供述其聽到乙○○對被害人有
很大的嚇責聲及巴掌聲為論據。然乙○○既否認有凌虐被害人之事實，且依陳志民所
述：「……我隱約聽到主管很大的嚇責聲，似乎還有巴掌的聲音，……」等語（見一
審卷第八十五頁反面），如果屬實，該嚇責聲及巴掌聲，是否足以證明乙○○有毆打
被害人之行為，及是否均與凌虐人犯之要件相當，原判決未詳加論述，遽行判決，亦
有理由不備之違誤。(三)、原判決就甲○○部分，事實欄僅記載「甲○○以雜役（伍輝
義）通知接電話為由隨之離去，將被害人交由在該所擔任雜役，已事先知會而具有共
同傷害犯意聯絡之受刑人周文華。」，而理由欄謂「足見周文華與被告甲○○相互間
，於事前確已隱存有共同凌虐並加以傷害劉金銓之犯意聯絡。」等語，已有矛盾，且
主文並未諭知甲○○共同對於人犯施以凌虐，因而致人於死之意旨，與認定有他人共
犯之事實及理由不相一致，自有違誤。(四)、原判決雖記載甲○○有事先知會具有共同
傷害犯意聯絡之周文華，及周文華在甲○○事先授意之情形下，藉故與被害人發生口
角、爭吵，進而施以暴力痛毆被害人等事實，但對於甲○○究竟在何時、何處，如何
知會、授意周文華藉故痛毆被害人致死，並未詳加認定明確記載，已不足為適用法律
之依據；且以甲○○將被害人帶進去大浴室內，剛好周文華在大浴室內洗衣服，又恰
好雜役伍輝義即時來叫其去接電話而離去，且浴室內巧放有一把椅子，該椅子之木板
亦恰可適時扳起等臆測之詞，推論甲○○與周文華相互間事前隱存有共同凌虐、傷害
被害人之犯意聯絡，尤與採證及論理法則有違。檢察官及被告等上訴意旨分別指摘原
判決不當，均有理由，應認有撤銷發回更審之原因。
據上論結，應依刑事訴訟法第三百九十七條、第四百零一條，判決如主文。
中      華      民      國    九十二    年      四      月      十      日
                              最高法院刑事第八庭
                                  審判長法官  莊  登  照
                                        法官  洪  明  輝
                                        法官  黃  一  鑫
                                        法官  魏  新  和
                                        法官  林  秀  夫
      右正本證明與原本無異
                                              書  記  官
中      華      民      國    九十二    年      四      月     十六     日


司法院資訊處製作；財團法人民間司法改革基金會備份。
